臺灣高等法院高雄分院刑事判決　　　　 94年度上訴字第549號
上　訴　人
即　被　告　壬○○○
指定辯護人　本院公設辯護人　李佩娟
上列上訴人因偽造有價證券等案件，不服臺灣高雄地方法院93年
度訴字第3244號中華民國94年3 月23日第一審判決（起訴案號：
臺灣高雄地方法院檢察署93年度偵緝字第1322號），提起上訴，
暨移送併案審理（臺灣高雄地方法院檢察署94年度偵字第13546
號），本院判決如下：
    主  文
原判決撤銷。
壬○○○連續意圖供行使之用，而偽造有價證券，處有期徒刑貳
年。未扣案如附表二、三、四所示偽造本票合計壹佰柒拾伍張，
均沒收。
    事  實
一、壬○○○於民國87年7 月5 日、88年1 月15日、88年10月25
    日自任會首，招募如附表一所示A 、B 、C 合會。其中丁○
    （2 會）、辛○○（2 會）、乙○○（1 會）、己○（1 會
    ，已標取）、癸○○（1 會）參加A 會；辛○○（2 會）、
    子○○（2 會，已全部標取）、甲○○（2 會）、己○（1
    會）參加B 會；庚○○○（1 會）、辛○○（2 會）、子○○（2 會）、戊○○（1 會）、乙○○（1 會）參加C 會。
    詎壬○○○因經濟上週轉不靈，竟基於意圖為自己不法所有
    、行使偽造準私文書及意圖供行使之用而偽造有價證券之概
    括犯意，利用各會員未克前往投標及彼此並不熟識之機會，
    連續於附表二、三、四所示之時間，在高雄縣大寮鄉○○○
    路391 號住處，在空白紙上偽造「辛○○」、「丁○」、「
    甲○○」、「子○○」之署名，並均記載新臺幣（以下同）
    1,000 元之標息，用以偽造足以表示係由「辛○○」、「丁○」、「甲○○」、「子○○」以該標息參與競標之一定用
    意之投標單準私文書（均未扣案），旋即持之以行使競標而
    得標，足生損害於「辛○○」、「丁○」、「甲○○」、「
    子○○」及其他活會會員；復隨即再連續偽造如附表二、三
    、四所示之「辛○○」、「丁○」、「甲○○」、「子○○
    」名義本票計175 張，充為死會會員擔保付款之用，並交付
    被冒標人以外之活會會員而行使之，致各該活會會員陷於錯
    誤而交付會款，足生損害於「辛○○」、「丁○」、「甲○○」、「子○○」及其他活會會員，並詐得如附表二、三、
    四所示之金額計95萬元。嗣於90年5 月初，因壬○○○突然
    宣布止會，會員互相查證始知騙。
二、案經丁○、丙○○、庚○○○、辛○○、子○○、甲○○、
    吳榮照、乙○○、己○、癸○○訴由臺灣高雄地方法院檢察
    署檢察官偵查起訴暨移送併案審理。
    理  由
一、程序方面─
    本件上訴人即被告壬○○○（以下簡稱被告）及辯護人於本
    院同意告訴人丁○、丙○○、庚○○○、辛○○、子○○、
    甲○○於警詢、偵查中之陳述得作為證據（見本院卷第38頁
    ）；且就告訴人吳榮照、乙○○、己○、癸○○於警詢之陳
    述之證據能力，迄本院言詞辯論終結前，均未為爭執或聲明
    異議，亦未主張有何顯有不可信情形；又本院參酌上開10位
    告訴人，於警詢或偵查中之陳述，係就其等參與本件合會，
    及被告於90年5 月間止會時，實際活會會員人數與應餘活會
    會員人數不符之情形為陳述，並無誇大不實之處，被告並已
    自白犯行，對被告行使對質、詰問之權利並無影響；應認上
    開10位告訴人於警詢或偵查中所為之陳述，均得為證據。
二、認定犯罪事實所憑證據及理由─
  (一)上開犯罪事實，業據被告於原審及本院自白不諱（見原審卷
    第46至51頁，本院卷第36、51頁），並有如附表二、三、四
    所示A 、B 、C 合會會單3 紙在卷可憑（見90發查1573號卷
    第7 至9 頁）；且告訴人丁○、丙○○、庚○○○、辛○○
    、子○○、甲○○、吳榮照、乙○○、己○、癸○○雖均未
    能明確指出被告冒標合會之時間、金額，惟於警詢或偵訊均
    指稱有實際活會會員人數與應餘活會會員數不符之情形，而
    認被告有冒標會款嫌疑等語在卷（見警(一)卷第3 至8 頁，93
    偵緝1322號卷第16頁，94偵13546 號卷第4 至15頁）；應認
    被告自白與事實相符而可信。至於被告於偵訊時供稱：「伊
    冒標時並沒有寫標單，只是口頭向會員說何人得標」云云（
    見93偵緝1322號卷第16頁），惟與其後於原審及本院均供稱
    ：「伊有寫金額及投標人姓名，標完後標單就丟掉」等語不
    符（見原審卷第49頁，本院卷第36頁）；本院審酌被告於原
    審及本院均已坦認犯行，無庸就是否書立標單一節為不實之
    供述，是應認被告於冒標本件合會時，確有書立標單。
  (二)被告冒標金額之計算，應為（每會金額ｘ被詐欺之活會人數
    ）；而被詐欺之活會人數，則是（總會數－應有死會數＋已
    被冒標之活會會員數）。因之，被告計冒標A 、B 、C 合會
    各32萬5,000 元、24萬元、38萬5000元，合計95萬元（計算
    式詳如附表二、三、四所示）。至於被告94年2 月17日陳報
    狀中所載收取會款金額（見原審卷第69至72頁），與本院上
    開認定不符，係因被告未扣除死會會員所繳會款部分所致，
    併此說明。
  (三)被告冒標會款後，應開立被冒標會員名義之本票，以交付活
    會會員，供為死會會員擔保付款之用，且被告亦不可能將偽
    造之本票，交付該次被冒標之活會會員；因之，被告每次冒
    標後所偽造之本票數量，應為（總會數－標取之會期－被冒
    標人尚未被冒標之會數）。是被告計偽造「辛○○」、「丁○」、「甲○○」、「子○○」名義本票各為111 張、19張
    、15張、30張，合計175 張（計算式詳如附表二、三、四所
    示），此與被告94年2 月17日陳報狀所載偽造本票之張數相
    符（見原審卷第69 至72 頁）。
  (四)綜上所述，本件事證已明，被告犯行洵堪認定。
三、論罪及撤銷改判之理由─
  (一)按我國民間互助會，係由會首招募會員參加所組成，每於標
    會時，通常由欲標取會款之會員，在空白紙條上，或僅書立
    其姓名、綽號及數字者，甚或只書寫數字而未書立其姓名、
    綽號，另以言詞等方法表示係何會員所出具者，則依習慣或
    特約均足以辨明係該會員以所書寫數字為標息金額參加競標
    之標單，自應以準私文書論（最高法院89年度台上字第1319
    號判決意旨參照）。本件被告在標單上偽造競標者「辛○○
    」、「丁○」、「甲○○」、「子○○」之署名，並填載表
    示標息之數字，用以偽造足以表示該競標者係以該標息競標
    之一定用意之投標單準私文書，旋即持以行使競標而得標，
    以此方式連續冒用「辛○○」等合會會員名義得標，足以生
    損害於各該遭冒標會員及其他活會會員；復偽造「辛○○」
    、「丁○」、「甲○○」、「子○○」名義本票，並交付被
    冒標人以外之活會會員而行使之，進而詐取當次尚屬活會會
    員之會款；核其所為，係犯刑法第201 條第1 項意圖供行使
    之用而偽造有價證券罪、第216 條、第220 條第1 項、第21
    0 條之行使偽造準私文書罪、第339 條第1 項之詐欺取財罪
    。被告偽造「辛○○」、「丁○」、「甲○○」、「子○○
    」署名部分，為偽造有價證券、偽造準私文書行為之階段行
    為；又行使有價證券之輕度行為應為偽造有價證券之重度行
    為所吸收；再偽造準私文書後復持以行使，偽造準私文書之
    低度行為應為行使之高度行為所吸收，均不另論罪。被告各
    次偽造「辛○○」、「丁○」、「甲○○」、「子○○」名
    義本票多張之行為，因其各法益之享有人僅有一人，應認各
    侵害之法益同一，且其數行為係同時同地或密切接近之時地
    實施，各行為獨立性極為薄弱，依社會上一般觀念，在時間
    差距上難以強行分開，應各屬接續犯。被告每次偽造投標單
    冒標得標後，向多數活會會員詐取財物，侵害多數人法益，
    係一行為觸犯數個相同詐欺取財罪名，為同種想像競合犯，
    應依刑法第55條規定，從一重處斷。又被告先後多次意圖供
    行使之用而偽造有價證券、行使偽造準私文書、詐欺取財之
    犯行，均時間緊接，所犯係構成要件相同之罪，顯均係基於
    概括犯意反覆為之，均應依連續犯之規定，分別論以一罪論
    。被告所犯意圖供行使之用而偽造有價證券、行使偽造準私
    文書及詐欺取財3 罪間，有方法目的之牽連關係，為牽連犯
    ，依刑法第55條之規定，從一重之意圖供行使之用而偽造有
    價證券罪處斷。
  (二)公訴人雖漏未論及被告偽造標單投標之行為，惟此部分與起
    訴部分有裁判上一罪之關係，業如前述，本院自得併予審理
    。又臺灣高雄地方法院檢察署94年度偵字第13546 號案併案
    部分，與本件為事實上同一案件，本院自亦得併予審理。另
    被告偽造有價證券行使之行為，固含有詐欺性質，惟被告另
    為達使活會會員交付會款之詐欺取財目的，而有行使偽造標
    單之行為，則仍應另論以詐欺取財罪，均併此說明。
  (三)原判決予以論罪科刑，固非無見。惟查：被告冒標詐得之
    會款計95萬元，原判決認係90萬5,000 元；被告偽造之本
    票計175 張，原判決認係181 張（依原判決附表所載為181
    張，但主文則記載175 張），均有未當。被告上訴謂原判決
    量刑過重、未諭知緩刑，為無理由。惟原判決既另有上開可
    議部分，自應由本院將原判決撤銷改判。
四、科刑及沒收之理由─
  (一)按偽造有價證券罪之法定最低刑為3 年以上有期徒刑，考其
    立法意旨在維護市場秩序，保障交易信用。惟被告因一時思
    慮不周而罹此罪責；且迄今並無第三人持被告所偽造之本件
    本票向告訴人辛○○、丁○、甲○○、子○○求償，業經告
    訴人辛○○、丁○、甲○○、子○○陳明在卷（見原審卷第
    53頁）；又被告積極與告訴人丁○、丙○○、庚○○○、辛○○、子○○、甲○○達成民事和解，有和解書6 紙在卷可
    憑（見原審卷第63至68頁），減少損害之擴大；再者，被告
    前無任何犯罪前科，有臺灣高等法院被告前案紀錄表在卷可
    稽，本院認其犯罪情狀顯堪憫恕，若處以法定最低度刑，仍
    不免有法重情輕之嫌，爰依刑法第59條規定酌減其刑。
  (二)爰審酌被告利用招募合會，自任會首之機會，冒標他人合會
    ，詐取活會會員繳納之會款，且偽造有價證券，嚴重破壞民
    間交易安全及信賴，詐欺金額並高達95萬元，所生損害非輕
    ，惟犯後坦承犯行，態度尚稱良好，復與部分告訴人達成民
    事和解等一切情狀，仍量處如原判決所處之有期徒刑2 年，
    以資懲儆。至於被告以為利其履行民事和解條件，請本院予
    以宣告緩刑一節；因本件合會自90年5 月間止會後，被告即
    逃匿，至93年6 月30日始遭緝獲，有解送人犯報告書1 紙在
    卷可稽（見93偵緝1322號卷第2 頁），且被告迄今仍未能全
    數清償欠款，業經告訴人吳榮照、乙○○、己○、癸○○陳
    明在卷（見本院卷第55頁），自不宜宣告緩刑，併此說明。
  (三)未扣案如附表二、三、四所示偽造本票計175 張，不問屬於
    被告與否，均依刑法第205 條規定宣告沒收（含其上偽造之
    「辛○○」、「丁○」、「甲○○」、「子○○」署名）。
    至於被告為冒標合會所偽造之標單6 紙及其上署押，並未扣
    案，被告亦稱已丟棄，業如前述，自已滅失，自不予宣告沒
    收，而該標單上偽造之署名計6 枚，亦不復存在，自亦無庸
    宣告沒收知。至於公訴人認附卷之51張本票影本及其上之印
    文係被告所偽造，而聲請依刑法第205 條規定宣告沒收云云
    ；然該51張本票影本，依被告所辯：「是得標會員得標後交
    付活會會員本票之影本，並非伊所偽造」等語（見原審卷第
    49頁），且均非屬「辛○○」、「丁○」、「甲○○」、「
    子○○」名義本票，又其上發票日與本件合會開標之日期相
    符等情，被告上開辯解應屬可信。是既無證據可認該51張本
    票為被告所偽造，自不應宣告沒收，附此說明。
五、對於其他公訴事實之判斷─
  (一)公訴意旨另以：被告壬○○○另招募自89年9 月21日起會
    至92年11月6 日結束，每會5,000 元，會員57人，每月21日
    開標，每單月之6 日加標一次之合會；自90年1 月1 日起
    會至92年3 月26日結束，每會3,000 元，會員53人，每月11
    日、26日各開標一次之合會。被告亦有偽造本票交付尚未得
    標會員，致使不知情尚未得標之會員陷於錯誤而交付會款之
    情；因認被告另涉有此部分偽造有價證券等罪嫌云云。
  (二)訊據被告堅決否認有此部分犯行；且檢察官用以證明被告有
    此部分犯行之會單2 紙，僅能證明被告確有招募上開合會之
    事實；又檢察官所認被告偽造之上開本票影本51張，均非被
    告所偽造，業如前述。則檢察官所舉證據，尚不足以證明被
    告有此部分犯行；是被告此部分之犯罪事實既屬不能證明，
    原應為無罪之諭知，惟公訴人認被告此部分犯行，與上開論
    罪科刑部分有裁判上一罪關係，爰不另為無罪之諭知，併此
    敘明。
六、適用之法律─
  (一)刑事訴訟法第369 條第1 項前段、第364 條、第299 條第1
    項前段。
  (二)刑法第56條、第201 條第1 項、第216 條、第220 條第1 項
    、第210 條、第339 條第1 項、第55條、第59條、第205 條
    。
  (三)罰金罰鍰提高標準條例第1 條前段。
本案經檢察官沈紹嘉到庭執行職務。
中　　華　　民　　國　　94　　年　　8 　　月　　26　　日
                  刑事第七庭    審判長法  官  莊飛宗
                                      法  官  黃憲文
                                      法  官  曾逸誠
以上正本證明與原本無異。
如不服本判決應於收受本判決後10日內向本院提出上訴書狀，其
未敘述上訴理由者，並得於提起上訴後10日內向本院補提理由書
狀（均須按他造當事人之人數附繕本）「切勿逕送上級法院」。
中　　華　　民　　國　　94　　年　　8 　　月　　26　　日
　　　　　　　　　　　　　　　　　　　書記官  郭蘭蕙
┌───────────────────────────────────┐
│附表一                                                                │
├──┬───────┬───┬──────┬──────┬──────┤
│編號│會期日期      │每會金│開標日期    │開標地點    │標制        │
│    │總會數（含會首│額    │加標日期    │            │            │
│    │）            │      │            │            │            │
│    │              │      │            │            │            │
│    │              │      │            │            │            │
├──┼───────┼───┼──────┼──────┼──────┤
│A   │87年7 月5 日起│5,000 │每月5 日    │高雄縣大寮鄉│外標        │
│    │至90年6 月20日│元    │每雙月20日  │鳳屏一路391 │            │
│    │止            │      │            │號          │            │
│    │54會          │      │            │            │            │
├──┼───────┼───┼──────┼──────┼──────┤
│B 　│88年1 月15日起│5,000 │每月15日    │同上        │外標        │
│    │至90年9 月15日│元    │每單月1 日  │            │            │
│    │止            │      │            │            │            │
│    │49會          │      │            │            │            │
├──┼───────┼───┼──────┼──────┼──────┤
│C 　│88年10月25日起│5,000 │每月25日    │同上        │外標        │
│    │56會          │元    │            │            │            │
└──┴───────┴───┴──────┴──────┴──────┘
┌───────────────────────────────────┐
│附表二（A 會遭冒標日期、被冒標人、詐得金額及偽造之本票）              │
├──┬───────┬───┬──────┬──────┬──────┤
│編號│標會日期      │被冒標│冒標標息    │詐得金額（新│偽造本票之發│
│    │              │人    │被詐欺之活會│臺幣）      │票人姓名    │
│    │              │      │人數＝（總會│            │面額        │
│    │              │      │數－應有死會│            │張數＝（總會│
│    │              │      │數＋已被冒標│            │數－標取之會│
│    │              │      │之活會會員數│            │期－被冒標人│
│    │              │      │）          │            │尚未被冒標之│
│    │              │      │            │            │會數）      │
├──┼───────┼───┼──────┼──────┼──────┤
│１  │88年2 月20日  │辛○○│1,000元     │21萬5,000元 │辛○○      │
│    │第12會        │      │43＝（54－11│5,000ｘ43＝ │6,000元     │
│    │              │      │＋0）       │215,000元   │41張（票號不│
│    │              │      │            │            │詳）＝（54－│
│    │              │      │            │            │12－1）     │
├──┼───────┼───┼──────┼──────┼──────┤
│２　│89年5 月5 日  │丁　○│1,000元     │11萬元      │丁○        │
│    │第34會        │      │21＝（54－33│5,000ｘ22＝ │6,000元     │
│    │              │      │＋1）       │110,000     │19張（票號不│
│    │              │      │            │            │詳）＝（54－│
│    │              │      │            │            │34－1）     │
├──┴───────┴───┴──────┴──────┴──────┤
│合計詐得金額：32萬5,000元                                             │
└───────────────────────────────────┘
┌───────────────────────────────────┐
│附表三（B 會遭冒標日期、被冒標人、詐得金額及偽造之本票）              │
├──┬───────┬───┬──────┬──────┬──────┤
│編號│標會日期      │被冒標│冒標標息    │詐得金額    │偽造本票之發│
│    │              │人    │被詐欺之活會│            │票人姓名    │
│    │              │      │人數＝（總會│            │面額        │
│    │              │      │數－應有死會│            │張數＝（總會│
│    │              │      │數＋已被冒標│            │數－標取之會│
│    │              │      │之活會會員數│            │期－被冒標人│
│    │              │      │）          │            │尚未被冒標之│
│    │              │      │            │            │會數）      │
│    │              │      │            │            │            │
├──┼───────┼───┼──────┼──────┼──────┤
│１  │89年2 月15日  │辛○○│1,000元     │15萬元      │辛○○      │
│    │第20會　　    │      │30＝（49－19│5,000ｘ30＝ │6,000元     │
│    │              │      │＋0）       │150,000     │28張（票號不│
│    │              │      │            │            │詳）＝（49－│
│    │              │      │            │            │20－1）     │
├──┼───────┼───┼──────┼──────┼──────┤
│２  │89年11月1 日  │甲○○│1,000元     │9 萬元      │甲○○      │
│    │第33會        │      │18＝（49－32│5,000ｘ18＝ │6,000元     │
│    │              │      │＋1）       │90,000      │15張（票號不│
│    │              │      │            │            │詳）＝（49－│
│    │              │      │            │            │33－1）     │
├──┴───────┴───┴──────┴──────┴──────┤
│合計詐得金額：24萬元                                                  │
└───────────────────────────────────┘
┌───────────────────────────────────┐
│附表四（C 會遭冒標日期、被冒標人、詐得金額及偽造之本票）              │
├──┬───────┬───┬──────┬──────┬──────┤
│編號│標會日期      │被冒標│冒標標息    │詐得金額    │偽造本票之發│
│    │              │人    │被詐欺之活會│            │票人姓名    │
│    │              │      │人數＝（總會│            │面額        │
│    │              │      │數－應有死會│            │張數＝（總會│
│    │              │      │數＋已被冒標│            │數－標取之會│
│    │              │      │之活會會員數│            │期－被冒標人│
│    │              │      │）          │            │尚未被冒標之│
│    │              │      │            │            │會數）      │
│    │              │      │            │            │            │
├──┼───────┼───┼──────┼──────┼──────┤
│１  │89年6 月25日  │辛○○│1,000元     │22萬元      │辛○○      │
│    │第13會        │      │44＝（56－12│5000ｘ44＝  │6,000元     │
│    │              │      │＋0）       │220,000     │42張（票號不│
│    │              │      │            │            │詳）＝（56－│
│    │              │      │            │            │13－1）     │
├──┼───────┼───┼──────┼──────┼──────┤
│２  │90年2 月25日  │子○○│1,000元     │16萬5,000元 │子○○      │
│    │第25會        │      │33＝（56－24│5,000ｘ33＝ │6,000元     │
│    │              │      │＋1）       │165,000元   │30張（票號不│
│    │              │      │            │            │詳）＝（56－│
│    │              │      │            │            │25－1）     │
├──┴───────┴───┴──────┴──────┴──────┤
│合計詐得金額：38萬5,000元                                             │
└───────────────────────────────────┘
附錄本件論罪法條：
刑法第201 條第1 項：
意圖供行使之用，而偽造、變造公債票、公司股票或其他有價證
券者，處3 年以上10年以下有期徒刑，得併科3,000 元以下罰金
。
刑法第216 條：
行使第210 條至第215 條之文書者，依偽造、變造文書或登載不
實事項或使登載不實事項之規定處斷。
刑法第210條：
偽造、變造私文書，足以生損害於公眾或他人者，處5 年以下有
期徒刑。
刑法第220 條第1 項：
在紙上或物品上之文字、符號、圖畫、照像，依習慣或特約，足
以為表示其用意之證明者，關於本章及本章以外各罪，以文書論
。
刑法第339條第1 項：
意圖為自己或第三人不法之所有，以詐術使人將本人或第三人之
物交付者，處5 年以下有期徒刑、拘役或科或併科1,000 元以下
罰金。
